【裁判字號】    97,易,3516
【裁判日期】    980330
【裁判案由】    詐欺
【裁判全文】
臺灣臺北地方法院刑事判決              97年度易字第3516號
公  訴  人  臺灣臺北地方法院檢察署檢察官
被      告  乙○○原名：黃美.
被      告  甲○○
上列被告因詐欺案件，經檢察官提起公訴（97年度偵字第440 號
），本院判決如下：
    主  文
乙○○、甲○○均無罪。
    理  由
一、公訴意旨略以：被告乙○○為幫助被告甲○○取得資金周轉
    ，明知甲○○所交付如附表所示之支票並非廠商為支付貨款
    而開立，且上開支票之發票公司付款能力均明顯不足，竟與
    黃怭怡共同基於意圖為自己不法所有之犯意聯絡，於民國95
    年底由黃怭怡將上開支票交付丙○○，並向丙○○詐稱：其
    公司仍繼續經營，但因無支票使用，需以現金購貨，而上開
    支票均係銷貨所收取之客票，可用以貼換現金等語，致丙○○不疑有他而陷於錯誤，旋將款項借予乙○○，而乙○○則
    將款項全數交與甲○○，嗣因上開支票屆期遭退票高達新台
    幣（下同）263 萬857 元，始知受騙。綜上，因認被告二人
    均涉犯刑法第339 條第1 項之詐欺取財罪嫌等語。
二、按犯罪事實應依證據認定之，無證據不得推定其犯罪事實；
    而不能證明被告犯罪者，應諭知無罪之判決，刑事訴訟法第
    154 條第2 項、第301 條第1 項分別定有明文。又事實之認
    定，應憑證據，如未能發現相當證據，或證據不足以證明，
    自不能以推測或擬制之方法，為裁判基礎；且認定犯罪事實
    所憑之證據，雖不以直接證據為限，間接證據亦包括在內，
    然而無論直接證據或間接證據，其為訴訟上之證明，須於通
    常一般之人均不致有所懷疑，而得確信其為真實之程度者，
    始得據為有罪之認定，倘其證明尚未達到此一程度，而有合
    理之懷疑存在而無從使事實審法院得有罪之確信時，即應由
    法院為諭知被告無罪之判決，亦經最高法院40年台上字第86
    號、76年度台上字第4986號著有判例意旨可資參照。再按刑
    法第339 條第1 項詐欺罪之成立，以意圖為自己或第三人不
    法所有，以詐術使人將本人或第三人之物交付為要件。所謂
    以詐術使人交付，必須被詐欺人因其詐術而陷於錯誤，若其
    所用方法，不能認為詐術，亦不致使人陷於錯誤，即不構成
    該罪，最高法院46年度台上字第260 號亦著有判例意旨可資
    參照。是以，必須被害人交付財物之際，行為人即有施用詐
    術之行為，始可成立；如債務人未依債務本旨履行給付者，
    依一般社會經驗而言，原因非一，其因不可歸責之事由無法
    給付，或因合法主張抗辯事由而拒絕給付，甚至債之關係成
    立後，始行惡意遲延給付，皆有可能，非必出於自始無意給
    付之詐欺犯罪一端，即尚難以單純債務不履行之狀態，即推
    定其自始即有不法所有之意圖，且係施用詐術，而逕認應以
    詐欺罪責相繩。
三、本件公訴意旨認被告二人涉犯詐欺取財罪嫌，無非係以被告
    二人之供述、證人陳以良、王文德、鍾天平、丙○○之證述
    及支票及退票理由單影本各8 紙等件資為論據。而經本院訊
    問後，被告二人雖坦承確有交付如附表所示之支票與被害人
    丙○○、事後該支票均已退票等情，惟均堅詞否認有何公訴
    意旨所指之犯行，並辯稱：伊等與被害人間票據往來已超過
    半年，之前兌現之支票已超過幾百萬元，伊等並無詐騙被害
    人之意思，本件僅係單純民事債權債務糾紛而已等語。
四、經查：
  (一)告訴人丙○○向臺灣臺北地方法院檢察署告訴該案被告王文
    德、鍾天平、陳以良、吳泓德與本件被告甲○○、乙○○共
    同基於詐欺之犯意聯絡，由被告甲○○、王文德、鍾天平、
    陳以良開立如附表所示支票，交予被告乙○○、吳泓德，由
    被告乙○○、吳泓德持上開支票向告訴人丙○○調現，告訴
    人不疑有他，旋將現金260 萬餘元交付予被告乙○○、吳泓
    德，嗣因上開支票屆期均遭退票，始知受騙，因認被告王文
    德、鍾天平、陳以良、吳泓德等人亦涉有刑法第339 條第1
    項之詐欺罪嫌。該案經公訴人偵查後，已經公訴人以：「告
    訴人認被告王文德、鍾天平、陳以良、吳泓德涉嫌詐欺罪嫌
    一節，無非以陳以良是旭日富公司之總經理，王文德是威聯
    公司之負責人，鍾天平是臻昌公司之負責人，吳泓德係被告
    乙○○之夫，且與被告乙○○共同經營新饌食品公司等情為
    據，惟查告訴人所提出屆期未經兌現之支票，部分係以被告
    陳以良為發票人，部分係以威聯公司及臻昌公司為發票人，
    依法告訴人於民事上固有票據上之請求權，而刑事上尚難遽
    認被告陳以良、王文德、鍾天平有何施用詐術之行為。況告
    訴人亦自陳均係被告乙○○持上開支票向告訴人借款，此外
    告訴人迄未提出其他證據以證明被告陳以良、王文德及鍾天
    平有何積極或消極施用詐術行為，或與被告乙○○、黃怭怡
    有犯意聯絡及行為分擔，自不得單憑告訴人之片面指述，遽
    為不利被告之認定。再者，被告吳泓德僅係被告乙○○之夫
    ，雖有與被告乙○○共同經營新饌食品公司，惟持上開支票
    向告訴人借款者，僅為被告乙○○，並非被告吳泓德，自難
    單憑告訴人之片面指訴，遽認被告吳泓德有何詐欺行為」為
    由，而於97年10月13日予以不起訴處分等情，此有該不起訴
    處分書及證人王文德、鍾天平、陳以良、吳泓德之證述可證
    ，且為被告所不爭執，此部分事實堪以認定，合先敘明。
  (二)證人即告訴人丙○○業於本院審理時結證稱：「（問：在98
    年3 月4 日有提出刑事陳報狀，上面所載之票面金額是否為
    借款金額？）有扣除掉利息，實際借款金額因時間已久無法
    計算... （問：與被告二人有無業務關係？）之前我只認識
    乙○○，甲○○之前沒有見過面，本來乙○○要我幫忙她辦
    理銀行貸款，但是後來無法辦理，但是乙○○需要資金週轉
    ，所以她做生意所得之票據，拿到我這裡要我幫他兌現。（
    問：乙○○服務之公司及生意項目？）她之前是新饌企業之
    負責人，係作食品業。（問：95年底你提告這批退票票據，
    被告如何跟你借錢？）我後來有查到第一筆往來，係95年10
    月13日，這是乙○○第一次拿支票給我，本件退票之所有支
    票都是乙○○拿來跟我借錢的，這些支票以前他都有跟我貼
    現過，所以我沒有懷疑這些票有問題，也沒有懷疑這些支票
    之發票人有問題。（問：乙○○拿票借款時，如何跟你說借
    錢之原由？）新饌公司95年11月15日發生退票，但是乙○○
    跟我說該公司尚有正常營運，但是已經沒有信用了，所以她
    所收到之票據，沒有銀行可以票貼，所以乙○○拜託我說她
    銷貨所收之票據，找人幫忙貼現。（問：為何願意相信乙○○給的支票發票人，會如數付款？）一開始往來金額不會太
    大，因為這批支票在前一年都有往來過，拿來我這裡兌現，
    這些發票人有威聯、臻昌、陳以良個人支票，因為這些票之
    前往來都正常，所以才繼續為被告兌現。（問：當乙○○拿
    這些票跟你借款時，她用何說法，讓你認為不實或讓你受騙
    ？）我之前都沒有懷疑過，被告拿起訴書附表這批支票給我
    時，我也沒有懷疑」等語（本院卷第48、49頁）。而依告訴
    人98年3 月3 日所提出刑事陳報狀之記載（本院卷第39-45
    頁），被告乙○○確實自95年9 月26日起即開始與告訴人有
    票貼往來，截至96年1 月底止已有近20次，其中已兌現之金
    額超過300 萬元，且如附表所示退票之9 張支票中，其中發
    票人為陳以良、旭日富公司、威聯公司、臻昌公司之支票，
    均已曾提示兌現過，亦即在如附表所示支票退票之前，被告
    乙○○均曾持各發票人之支票向告訴人票貼，並曾提示兌現
    過，核與告訴人前述之證稱相符。綜此，被告乙○○交付如
    附表所示支票向告訴人票貼時，既係採取一如往例之作法，
    並交付過去曾經與告訴人往來過之發票人支票，即難認被告
    乙○○有施用詐術，而使告訴人陷於錯誤之詐欺犯行。至被
    告甲○○既自始至終均未曾與告訴人接觸，亦難認其有何施
    用詐術之詐欺犯行。
  (三)被告乙○○於本院審理時雖供稱：「（問：有無跟告訴人說
    ，這係你的新饌公司與上開公司交易往來取得之票據？）有
    ，事實上新饌公司有和上開公司往來取得支票，至於退票的
    那些支票開票時，我已經在甲○○開的旭日富公司上班，這
    時就沒有與藉由交易往來取得這些公司之支票。（問：有無
    告訴丙○○此種情形？）後來沒有特別跟告訴人提，因為後
    來告訴人沒有問我這些問題。（問：何時至旭日富上班？）
    95年12月。（問：新饌公司何時結束營業？）我們真正到收
    尾也是95年12月。（問：如果你將並非交易往來取得之支票
    向告訴人借款，告訴人是否願意借錢給你？）應該不會借錢
    給我，這個我沒有問，因為告訴人之前有說過要正常往來交
    易之支票他才願意收，這係之前與他往來所講之條件」等語
    （本院卷第53頁）。惟正常交易往來之客票亦可能因往來廠
    商臨時財務狀況而無法兌現，則究係客票與否，並非本件之
    關鍵。且由告訴人之刑事陳報狀之記載，被告乙○○在96年
    2 月1 日所持以票貼之發票人為臻昌公司、金額為288,949
    元之支票1 紙，業於96年4 月1 日經告訴人提示兌現，亦顯
    見新饌公司雖於95年12月即結束營業，但旭日富公司、威聯
    公司、臻昌公司當時並未已陷於資力不足之狀況，即難認被
    告二人有詐欺之主觀犯意。況告訴人亦於本院審理時結證稱
    ：伊一開始和乙○○就有講好利息及保證金之計算，係因伊
    需要向金主負責故此算計，利息五分也就是百分之60，這裡
    面包含金主利息及伊之保證費，因為支票出問題，伊需要負
    責，伊向金主調借之錢，都是月收五分利，其中金主收二分
    利，伊收三分利，因為風險都由伊在負擔，如果順利兌現當
    然沒有事，但是有事都要伊負責等語（本院卷第50、51頁）
    ，亦可見告訴人在辦理類似本件之票貼交易行為時，業已知
    悉其具有高風險性，因而收取高額之利息，自不能因被告乙○○所交付如附表所示支票之公司事後經營狀況不佳，而遭
    退票往來，即謂被告二人有施用詐術之詐欺犯行，此觀證人
    丙○○亦自承情知新饌公司已無信用，無法兌現票據，而仍
    願意貼現票據，自堪認定。至被告二人迄今雖尚未清償全部
    之款項與告訴人，惟此係被告與告訴人間債務不履行之民事
    糾葛問題，尚不得因被告二人尚未清償全部款項，即科以最
    後制裁手段性之刑事責任。
五、綜上所述，本件被告乙○○與告訴人之前業已有正常之票貼
    往來，之前如附表所示各發票人所開立之支票均曾兌現，被
    告二人在交付如附表所示支票時，並未有施用任何詐術而使
    告訴人陷於錯誤之情形，本件雙方間糾紛即屬債務不履行之
    民事糾葛問題，核與刑法詐欺取財罪之構成要件有間，要難
    遽以詐欺罪責相繩。本院對於卷內訴訟資料經逐一剖析，參
    互審酌，尚無從獲得有罪之心證，參照前開法律規定及判例
    意旨所示，應諭知被告二人均為無罪之判決，以示慎斷。
據上論斷，應依刑事訴訟法第301條第1項，判決如主文。
本案經檢察官黃兆揚到庭執行職務。
中    華    民    國    98    年    3     月    30    日
                  刑事第六庭  審判長法  官 張永宏
                                    法  官 雷淑雯
                                    法  官 林孟皇
本正本證明與原本無異。
如不服本判決應於收受送達後10日內向本院提出上訴書狀，並應
敘述具體理由；其未敘述上訴理由者，應於上訴期間屆滿後20日
內向本院補提理由書（均須按他造當事人之人數附繕本）「切勿
逕送上級法院」。告訴人或被害人如對於本判決不服者，應具備
理由請求檢察官上訴，其上訴期間之計算係以檢察官收受判決正
本之日期為準。
                                    書記官  楊雅鈞
中    華    民    國    98    年    3     月    30    日
附表：
   ┌─────┬─────┬──────┬──────┐
   │發票日    │金額      │ 支票號碼   │發票人      │
   ├─────┼─────┼──────┼──────┤
   │96.4.30   │125,463   │AI0000000   │陳以良      │
   ├─────┼─────┼──────┼──────┤
   │96.5.1    │364,412   │VA0000000   │臻昌公司    │
   ├─────┼─────┼──────┼──────┤
   │96.5.6    │328,430   │AC0000000   │旭日富公司  │
   ├─────┼─────┼──────┼──────┤
   │96.5.10   │247,730   │CM0000000   │威聯公司    │
   ├─────┼─────┼──────┼──────┤
   │96.5.15   │234,412   │AI0000000   │陳以良      │
   ├─────┼─────┼──────┼──────┤
   │96.6.5    │249,993   │VA0000000   │臻昌公司    │
   ├─────┼─────┼──────┼──────┤
   │96.6.6    │361,772   │AC0000000   │旭日富公司  │
   ├─────┼─────┼──────┼──────┤
   │96.6.10   │352,760   │CM0000000   │威聯公司    │
   ├─────┼─────┼──────┼──────┤
   │96.7.1    │365,732   │VA0000000   │臻昌公司    │
   └─────┴─────┴──────┴──────┘


司法院資訊處製作；財團法人民間司法改革基金會備份。
